【裁判字號】    95,上訴,943
【裁判日期】    950922
【裁判案由】    偽造文書等
【裁判全文】
臺灣高等法院刑事判決                 95年度上訴字第943號
  上  訴  人
  即  被  告  甲○○
                      80號
  選任辯護人  何啟熏律師
上列上訴人因偽造文書等案件，不服臺灣桃園地方法院94年度自
緝字第11號，中華民國 95年1月24日第一審判決，提起上訴，本
院判決如下：
    主  文
上訴駁回。
    事  實
一、甲○○於民國（下同）86、87年間，因工作關係與乙○○相
    識，其明知自己實際並未從事土地買賣或開發土地，竟意圖
    為自己不法之所有，於87年5、6月間，先以電話向乙○○佯
    稱擬邀約合資從事土地買賣，當可獲利新台幣（下同）一億
    多元，所需資金共六千萬元，雙方出資各半，並由其負責出
    面與人接洽云云。初始乙○○仍持保留態度，嗣經不住甲○
    ○一再遊說，遂於87年 6月19日與甲○○相約在桃園縣桃園
    市某路旁，其開車抵達相約地點後，甲○○即上車與之商談
    ，乙○○經甲○○不斷遊說誤信為真，不知其中有詐，即交
    付現金五萬元予甲○○作為投資購買土地之訂金。甲○○為
    取信乙○○，使其願意繼續交付金錢，基於偽造並行使偽造
    私文書之概括犯意，於87年 6月19日後之某不詳時間、地點
    ，偽造三份預定房屋買賣契約書，杜撰其已與李永發、徐翊
    理、徐志岸等人就坐落於桃園縣大園鄉○○○段溪洲子小段
    四０三之一、之二地號之建物簽訂房屋買賣契約之不實內容
    ，並將其同於上開時間後之不詳時間、地點委由不知情之刻
    印店成年人員偽刻之「徐翊理」、「徐志岸」印章各一枚，
    蓋印於上開預定房屋買賣契約書（其中偽造與李永發之預定
    房屋買賣契約書上僅偽簽李永發之署押），偽造完成後再將
    之影印，於87年 6月19日後之三、四天，在桃園縣桃園市○
    ○路「茶自點複合式餐飲店」將上開偽造之契約書影本共三
    份，一次交給乙○○收執而行使之，足生損害於「李永發」
    、「徐翊理」、「徐志岸」及乙○○，致使乙○○誤信甲○
    ○所述為真，復分別於87年8月7日、9月7日匯款三十萬元、
    十五萬元至甲○○指定之帳戶（即聯邦商業銀行桃鶯分行，
    帳號：000000000000號，戶名簡文琴之帳戶）
    。甲○○並為取信乙○○使之繼續匯款，復承前開偽造並行
    使偽造私文書之概括犯意，續於不詳時間、地點，委由不知
    情刻印店成年人員偽刻「陳莊碧丹」之印章一枚，蓋印於其
    自己所擬具「乙○○」於87年9月12日以490萬元之價格收購
    位於桃園縣大園鄉○○○段溪洲子小段第四二二之五地號土
    地之不動產買賣契約書之「賣主」欄及二次收款註記下，均
    偽簽「陳莊碧丹」之簽名各一枚，偽造完成後將之影印，即
    於八十七年九月十九日前後，在桃園縣桃園市○○路「茶自
    點複合式餐飲店」內交予乙○○收執而行使之，足生損害於
    「陳莊碧丹」及乙○○，嗣又以相同手法，於不詳時間、地
    點偽造「陳世豪」出具之授權書，杜撰「陳世豪」已於八十
    七年九月十九日授權甲○○以每坪一萬五千元價格出售其所
    有之土地、授權期間為一年之虛偽事實，偽簽「陳世豪」署
    押及捺指印各一枚於其上後，將之影印，於上開「茶自點複
    合式餐飲店」持以交付給乙○○，以此方式行使之，足生損
    害於「陳世豪」及乙○○；乙○○並因而相信甲○○確已著
    手進行土地收購事宜，繼續匯款至上開帳戶。迄至88年 8月
    至89年 1月間，乙○○因累積交付金額頗鉅，甚而向其親朋
    好友借款匯款，並曾詢問甲○○投資情況、何時可回收，甲
    ○○為安撫乙○○使之願意繼續交付款項，於其與乙○○相
    約在上開「茶自點複合式餐飲店」見面商談時，自行書寫提
    出信箋、計算書等書面，用以承諾、擔保假以時日，其必能
    完成投資業務、保證獲利，希望乙○○繼續支持、相信。
二、甲○○因乙○○的一再詢問投資土地之進度，遂於89年 2月
    底、 3月初之某日，基於偽造並行使偽造公文書之犯意，先
    於不詳時間、地點委由不知情刻印店成年人員偽刻「台灣省
    政府財政處專用章」之公印一枚，並杜撰坐落於桃園縣八德
    市○○段之土地本為農業用地，經變更改為甲種建築用地及
    商業建築用地，依法令規定須課增值稅一千七百二十萬元、
    手續費一百五十三萬三千零五十元之虛偽事實，自行以電腦
    繕打而偽造「台灣省政府財政處財字第八九０００八七號」
    公函，內容為「主旨：關於陳正豪先生位於桃園縣八德市○
    ○段土地變更乙案，變更後土地增值稅及相關手續費。受文
    著：陳正豪先生。副本受文著：桃園縣政府。原因：１陳正
    豪先生於民國八十七年十月份申請位於桃園縣八德市○○段
    之土地，經相關單位審查後，已於民國八十九年二月二十日
    變更通過。２此筆土地本為農業用地，經變更後已改為甲種
    建築用地及商業建築用地，依法令規定須課增值稅‧‧‧５
    合計應繳納金額為新台幣壹仟捌佰柒拾參萬參仟零伍拾圓整
    ‧‧‧」，再將上開偽刻之公印即「台灣省政府財政處專用
    章」蓋印二枚印文於其上，而完成偽造「台灣省政府財政處
    財字第八九０００八七號」公文書並將之影印後，在其與乙
    ○○相約於上開「茶自點複合式餐飲店」時，持交給乙○○
    而行使之，表示甲○○已將乙○○交付之投資款用以購買位
    於桃園縣八德市○○街之土地，且該土地地目已變更通過，
    只要繳清土地增值稅、手續費即可與建商簽約獲利，足以生
    損害於台灣省政府對外之公信力、「陳正豪」及乙○○。甲
    ○○以上開行使偽造私文書、行使偽造公文書等方式，使乙
    ○○陷於錯誤，誤認甲○○確實從事土地開發，且誤信甲○
    ○謊稱所投資之土地將有高額利潤，並有陸續將其交付之款
    項用於投資購買土地，而在己身資金不足情形下，另向親朋
    好友借款，陸續匯款至甲○○指定之上開帳戶內，資為繳交
    土地增值稅、手續費等所用。
三、甲○○以上開行使偽造私文書及行使偽造公文書等詐術行為
    ，使乙○○因而陷於錯誤，自87年6月19日起至89年4月17日
    間，陸續交付現金或匯款，金額合計達二千零七十七萬元（
    含最初交付之現金五萬元），甲○○於款項匯入上開其指定
    之「簡文琴」帳戶後，旋即以提領現金或轉帳匯款方式，提
    領一空。嗣因乙○○向親朋好友借款之債務壓力沉重，頻頻
    追問甲○○儘快處理投資事宜，甲○○眼看乙○○已經起疑
    ，事跡即將敗露，假意與乙○○約定於89年 4月25日要與建
    商正式簽約出售上開土地，然至約定當日甲○○並未依約出
    現，此後即避不見面，藏匿無蹤，乙○○自此始知受騙。嗣
    經乙○○於89年 5月10日提起自訴後，經原審法院多次傳喚
    、拘提甲○○，其均未到庭或出面處理，至89年11月28日始
    通緝到案，經以十萬元交保候傳後，於原審法院審理期間復
    均未到庭，再經原審法院發布通緝，迄至94年11月 2日始自
    行到案，而甲○○迄仍未曾返還分文予乙○○。
四、案經乙○○提起自訴。
    理  由
一、上訴人即被告甲○○經合法傳喚無正當理由未於本院言詞辯
    論期日到庭，爰不待其陳述逕行判決，合先敘明。
二、訊據被告甲○○矢口否認有上開自訴人指訴之詐欺取財、偽
    造、行使公文書、私文書等犯行，並辯稱：當初係乙○○表
    示欲向其妻拿錢花用，遂要求伊配合演戲，自訴人於訴訟中
    所提出之不動產買賣契約書、預定房屋買賣契約書、授權書
    、省政府財政處公函等影本均為自訴人要求伊填寫、蓋印，
    至於卷附之信箋、計算書，均係自訴人寫好內容，由伊重新
    謄寫過，當初伊出於好友情誼始同意幫忙；自訴人匯入簡文
    琴帳戶內之款項，均由伊以現金提領後交付自訴人，伊並未
    取得分文云云。
二、惟查：
(一)上開犯罪事實業據自訴人指訴綦詳，並有以被告為出賣人名
    義與李永發、徐翊理及徐志岸名義簽訂之預定房屋買賣契約
    書三份、自訴人乙○○為買受人名義與陳莊碧丹名義簽訂之
    不動產買賣契約書一份、以陳世豪名義出具之授權書一份及
    被告親筆書寫信箋三紙、計算書一紙、收據八張等影本在卷
    可稽。而自訴人指述被告以上開方法施用詐術，致使其陷於
    錯誤，於87年6月19日以現金交付五萬元後，自 87年8月7日
    起至 89年4月17日止，陸續匯款至被告指定之簡文琴開設於
    聯邦商業銀行桃鶯分行之帳戶內（帳號：00000000
    0000號，戶名簡文琴），總計交付二千零七十七萬元，
    且每於自訴人匯款入上開帳戶後未幾，即以提現或轉帳匯款
    之方式提領一空等事實，亦有匯款明細表、聯邦商業銀行桃
    鶯分行八十九年九月十九日（八九）聯桃鶯字第一五五號函
    暨所檢附之存摺存款明細分類帳、九十一年二月二十六日（
    九一）聯桃鶯字第二十五號函暨所檢附之現金提款傳票及轉
    帳支出交易之轉入帳戶明細、新竹區中小企業銀行匯款副通
    知書、桃園縣蘆竹鄉農會匯款回條等影本附卷可資佐證。綜
    上所述，自訴人指訴其交付予被告之款項總額為二千零七十
    七萬元，其中屬匯款部分且於匯款當日或過後沒幾天即遭人
    以臨櫃提領現金或轉帳匯款之方式，將之提領一空等事實，
    堪以認定。而上開被告之妻簡文琴於聯邦商業銀行桃鶯分行
    開設之帳戶均係供被告使用，存摺、印章亦均由被告保管等
    情，此除據被告供承外，並經證人簡文琴證述在卷，足認自
    訴人陸續匯入上開帳戶之款項均係在被告掌握、支配之下。
    茲依據自訴人所提出由被告交付之預定房屋買賣契約書三份
    所載之建物坐落於桃園縣大園鄉○○○段溪洲子小段四０三
    之一、之二地號土地，經原審法院依職權向桃園縣蘆竹鄉地
    政事務所調取上開土地之土地登記謄本，該事務所回函僅檢
    附上開地段四０三之一地號土地之土地登記謄本，並稱：前
    開小段四０三之二地號查無資料，此有桃園縣蘆竹地政事務
    所八十九年九月八日八九蘆地一字第六０五六號函暨所檢附
    大園鄉○○○段溪洲子小段四０三之一地號之土地登記謄本
    一份在卷可按，證人即上開小段四０三之一地號土地所有權
    人陳淑珍復於原審法院調查時證稱：土地現狀為種植水稻等
    語（見臺灣桃園地方法院八十九年自字第九Ｏ號卷(一)第 363
    、 364頁），足見上開預定房屋買賣契約書所載之建物坐落
    地號或係虛偽，或未有興建房屋，則自訴人所提出該以被告
    為出賣人名義而與李永發、徐翊理及徐志岸名義簽訂之預定
    房屋買賣契約書三份內容明顯與事實不符，顯係偽造。另證
    人即桃園縣大園鄉○○○段溪洲子小段四二二之五地號土地
    所有人陳莊碧丹於原審法院審理時證稱：伊不認識甲○○或
    乙○○，也沒看過以伊為出賣人名義之系爭不動產買賣契約
    書，伊所有之桃園縣大園鄉○○○段溪洲子小段四二二之五
    地號土地，買來十幾年均未變更過等語，被告亦自承該契約
    書上「陳莊碧丹」之署押係其所為，是自訴人所提出被告交
    付以其為買受人名義與陳莊碧丹名義簽訂之不動產買賣契約
    書，其上「陳莊碧丹」署押、印文亦均係偽造，其內容亦虛
    偽不實，亦堪認定。
(二)被告雖辯稱係應自訴人要求，藉此向自訴人太太騙錢花用，
    自訴人所匯入之款項均由其提領後支付自訴人云云。惟查，
    上開簡文琴開設於聯邦商業銀行桃鶯分行之帳戶均係供被告
    使用乙節，已如前述，是自訴人陸續匯入上開帳戶之款項均
    在被告掌握、支配之下，而依據上開簡文琴銀行帳戶之存提
    明細資料所示，該帳戶使用人分別於88年8月26日、8月30日
    、 9月1日、9月29日、10月12日，分別轉匯二十萬四千元、
    五十八萬元、二十萬元、六萬元、十五萬元至簡文琴開設於
    萬泰商業銀行中壢分行之支票帳戶內，另於88年12月20日轉
    匯至新竹國際商業銀行八德分行趙清魯之帳戶內，此有聯邦
    商業銀行桃鶯分行九十一年二月二十六日（九一）聯桃鶯字
    第二十五號函所檢附之匯出款項明細表一紙在卷可稽，自訴
    人及被告於原審法院審理時均供稱：自訴人未曾使用簡文琴
    之支票等語（見原審卷第 143頁），被告並復供承：趙清魯
    為伊表哥，所匯十萬元應該是會款等語（見原審卷第 142頁
    ），則依上情觀之，顯然被告將自訴人匯入聯邦商業銀行桃
    鶯分行帳戶內之款項挪作己用，已與被告所辯：款項均由伊
    提領後交付自訴人云云，互有矛盾；尤有進者，依據上開銀
    行帳戶於八十七年六月間起至八十九年四月間止之交易往來
    明細資料顯示，該期間之存款多係來自於自訴人之匯入款，
    另該期間之各次提現皆係被告親自臨櫃辦理提領手續，此據
    被告供明在卷，由之，倘被告所述提現後均悉數移交自訴人
    乙節為真，顯可認該期間內被告甚少使用該帳戶，幾近所有
    款項之存、提均實係為自訴人而為，若然，則衡諸社會常情
    ，被告大可將上開帳戶之存摺、印鑑章交由自訴人自行提領
    使用且自擔提現過程之風險即可，何須經由被告提領現金後
    再轉交予自訴人，徒增領款過程之時間及風險。至被告所簽
    發之 88年2月13日、4月17日、5月22日、6月22日、7月30日
    、8 月18日、8月28日、12月31日、89年1月22日之收據（見
    臺灣桃園地方法院八十九年自字第九Ｏ號卷(一)第23頁至第32
    頁），其上所記載被告收受之金額，雖與自訴人匯款金額未
    盡相符，惟自訴人於原審法院審理時供稱：不是每匯一筆款
    即要求被告簽收，是等有遇到被告或是累積一定金額，才要
    被告簽寫收據等語（見臺灣桃園地方法院八十九年自字第九
    Ｏ號卷(一)第 222頁），再參諸被告並不否認上開收據均為其
    所簽立，是自訴人上開所述尚屬合情，自不能僅因上開收據
    所載金額與自訴人各次匯款金額不吻合，即認自訴人所述為
    虛妄。再者，倘如被告所述，係因自訴人為向其妻拿錢投資
    而要求其配合演戲云云，衡情以本案所匯寄之款項如此鉅額
    ，並依證人即自訴人之妻詹月裡於原審法院審理時證稱其中
    有些是向農會貸款的，有些是向伊弟弟及妹妹借的云云（見
    臺灣桃園地方法院八十九年自字第九Ｏ號卷(一)第 220頁），
    則自訴人之妻應對錢之用途、去向極度重視、關心，然被告
    於原審法院審理時自承：伊與自訴人太太有碰過好幾次面，
    還算熟識，但是她都沒有為了土地投資問題專程或當面找過
    ，僅曾電話詢問，次數也不多，至於伊有無為了向自訴人太
    太解釋土地投資事宜而主動打電話，此部分時間太久，忘記
    了等語（見原審卷第146頁至148頁），換言之，自訴人之妻
    於長達二年餘投資時間內，陸續匯款二千餘萬元，卻始終未
    曾針對土地投資事宜當面詢問被告，或是主動找被告查詢，
    已與常情有違，況證人詹月裡於原審法院審理時證稱：當初
    自訴人僅口頭告知要與被告一同投資土地、要繳土地增值稅
    ，伊即依照自訴人指示匯款，自訴人沒有說他占幾股，自訴
    人要用錢伊均會給，一切由自訴人決定就好，不用伊同意等
    語（見原審卷八十九年九月二十七日訊問筆錄），此與被告
    所述自訴人之妻管控自訴人之情大相逕庭，況查自訴人之妻
    既已不反對自訴人與被告共同投資土地，則自訴人儘可以投
    資土地為由向其妻詹月裡拿取金錢，又何需由詹月裡將錢匯
    入他人帳戶，再迂迴由被告提領轉交自訴人，是被告所述是
    否屬實，已有可疑。又依卷附被告自承為其親筆書寫之信箋
    ，其書立時間為88年8月至89年1月間，此時自訴人業已陸續
    匯款上千萬元至上開銀行帳戶，斯時自訴人既已達其拿錢之
    目的，又何需另要求被告書寫上開信箋，用以搪塞其太太，
    另苟非被告確有向自訴人詐稱土地投資情事，衡情被告當無
    如此配合自訴人要求書立信箋之可能。而自訴人於88年間，
    陸續向其親友借貸九百五十萬元等情，此有自訴人提出之承
    諾書、本票、存摺影本等資料附卷可參，如自訴人果係為向
    其妻拿錢而要求被告配合演戲，則其於取得妻詹月裡控管下
    之全數自有資金後當會戛然而止，豈可能猶嫌未足，復具名
    向其親朋好友借貸，並大費周章匯入被告之妻簡文琴帳戶內
    ，再提領花用，致令己身債務纏身而陷於幾近傾家蕩產之愁
    境？況被告於原審法院審理時供稱自訴人曾於88年8 月12日
    向其借款二百十五萬元，由伊先向友人借貸，迄未清償等語
    ，並提出借據一紙資為佐（見原審卷第 132頁），然觀諸簡
    文琴開設於聯邦商業銀行桃鶯分行帳戶之存提款明細表，於
    88年 8月12日後之同年月19日、27日，從桃園縣蘆竹鄉農會
    自訴人所開設之活期存款帳戶，分別匯款一百萬元、二百萬
    元至簡文琴名下之銀行帳戶內，顯然自訴人該時並非無資力
    ，倘依被告所述，該些匯入簡文琴銀行帳戶之款項均由自訴
    人取走，以被告所述自訴人所借款項數額並非少額，衡諸常
    情，被告（即債權人）當會主動要求自訴人先行清償借款或
    主張抵銷，更何況上開借款依被告所述係向友人借貸，被告
    焉可能默不作聲，任由自訴人將款項取走，再由其自己背負
    向他人借款之債務？凡上諸情，均足徵被告上揭所辯，實屬
    卸責之詞，不足採信，自訴人指述被告係以投資土地買賣為
    由向其詐財等語，堪信為真實。
(三)經原審法院將自訴人所提出之「台灣省政府財政處財字第八
    九０００八七號」公函影本，送請財政部中部辦公室鑑定，
    是否為其所發出之函文，據函覆稱：財政部中部辦公室（原
    為台灣省政府財政廳）自八十八年七月一日改隸財政部，機
    關名稱改為財政部中部辦公室後，迄未以「台灣省政府財政
    處」名義發文等，有財政部中部辦公室八十九年六月十九日
    台財稅中二字第０八九０一００九九二號書函在卷可資佐證
    ，是自訴人所提出之「台灣省政府財政處財字第八九０００
    八七號函文，及其上「台灣省政府財政處專用章」印文二枚
    均屬偽造，應堪認定。至被告雖辯稱系爭公函並非其所偽造
    ，亦無將該公函影印後交給乙○○云云，然查被告向自訴人
    佯稱合資從事土地買賣，可從中獲取厚利，並為取信自訴人
    而偽造上揭房屋預定買賣契約書、授權書及不動產買賣契約
    書等私文書交付予自訴人，使自訴人誤信為真而陸續匯款予
    被告，而衡情自訴人依被告之指示而匯款交由被告出面處理
    投資土地事宜，自訴人自無自行偽造系爭公文書以表示其所
    投資之土地已由農業用地變更為甲種建築用地及商業建築用
    地而可從中獲取暴利之理，反之被告為取信自訴人，先行偽
    造上揭買賣契約書、授權書及不動產買賣契約書等，以使自
    訴人相信其確已從事土地之買賣，嗣為使自訴人相信其所買
    賣之土地得以從中獲取暴利，因而自訴人所述系爭偽造之公
    文書係被告所交付云云，應認較屬事實，而被告所辯並無交
    付系爭公文書予自訴人云云，要屬卸責之詞，不足採信。
(四)至自訴人所提出偽造之不動產買賣契約書影本上「乙○○」
    之署押及印文各二枚，被告雖自承為其所簽名及蓋印，然辯
    稱係應自訴人要求配合下所為云云，自訴人雖否認被告上開
    所辯，惟自訴人亦自陳：購地事宜係由被告全權負責，知道
    被告以其名義簽契約，也知道被告去刻其印章云云（見臺灣
    桃園地方法院八十九年自字第九Ｏ號卷(一)第199頁至第204頁
    ），足見自訴人顯有授權被告以其名義簽約購地之意，縱自
    訴人係因受被告詐欺而同意被告對外與人接洽、簽署契約，
    然自訴人對於被告以其名義在上揭不動產買賣契約書之「買
    主乙○○」欄位下簽名及蓋印之行為，應為其當初授權被告
    之範圍內，是被告於前開不動產買賣契約書上簽署「乙○○
    」之署押及蓋印「乙○○」之印文，主觀上並無偽造文書之
    犯意，且既經授權，客觀上亦無偽造之行為，此部分所為與
    刑法偽造文書罪之構成要件有間，附此敘明。
(五)綜上所述，被告向自訴人佯稱合夥投資土地買賣、開發，並
    偽造上揭預定房屋買賣契約書、不動產賣賣契約書、授權書
    等文書及「台灣省政府財政廳」公文後交付予自訴人，用以
    取信自訴人，使自訴人誤信被告人確有從事土地買賣、開發
    ，且所投資之土地定可從中獲取暴利，致自訴人陷於錯誤，
    而陸續交付二千零七十七萬元款項予被告，被告以此方式從
    中向自訴人詐取財物，至為明確，被告上揭所辯各節，要屬
    卸責之詞，不足採信，事證明確，被告犯行，應堪認定。
三、核被告甲○○所為，係犯刑法第216條、第211條之行使偽造
    公文書罪、同法第216條、第210條之行使偽造私文書罪及同
    法第339條第1項之詐欺取財罪。被告利用不知情之刻印店人
    員偽刻印章等行為，係屬間接正犯。至被告偽造「陳世豪」
    署押與指印（其中被告於授權書上偽造之「陳世豪」署押下
    按捺其指印，足以使人誤認該指印係「陳世豪」所按捺，自
    同屬偽造之署押）、「李永發」署押、「徐翊理」、「徐志
    岸」及「陳莊碧丹」之署押、印章與印文，為偽造私文書（
    授權書、預定房屋買賣契約書、不動產買賣契約書）之部分
    行為；另偽造「台灣省政府財政處」公印及公印文亦為偽造
    公文書之部分行為；而偽造私文書及公文書後，進而持以行
    使，其偽造私文書及偽造公文書之低度行為應為行使之高度
    行為所吸收，均不另論罪。又被告為達同一詐騙自訴人交付
    財物之目的，接續提出上揭偽造預定房屋買賣契約書、不動
    產買賣契約書、授權書、公文，使自訴人不斷陷於錯誤而陸
    續匯款之詐欺取財犯行，自訴人雖有多次匯款之行為，然各
    行為之獨立性極為薄弱，且被告主觀上就自訴人各階段所為
    之交付款項行為均包含於其同一詐欺取財犯意內，各個詐騙
    行為均屬其犯罪行為之一部份，因行為接續而完成整個犯罪
    ，應認被告係基於單一犯意接續所為，為接續犯，應僅論以
    一詐欺取財罪。而查被告係以一行為同時行使分別偽造「李
    永發」、「徐翊理」、「徐志岸」為買主名義之預定房屋買
    賣契約書三份，係一行為觸犯數罪名，為同種想像競合犯，
    應從一重之行使偽造私文書罪處斷，至被告行為後，刑法第
    55條想像競合犯之規定，雖於94年1月7日修正公布，並於95
    年7月1日施行，增列但書規定「但不得科以較輕罪名所定最
    輕本刑以下之刑」，惟此僅係想像競合犯科刑之限制，為法
    理之明文化，非屬法律之變更（參照最高法院95年第 8次刑
    事庭會議決議），自無新、舊法比較之問題，附此敘明。又
    被告行為後，刑法第第55條牽連犯之規定及第56條連續犯之
    規定，業於94年1月7日修正公布刪除，並於95年7月1日施行
    ，本件被告基於概括犯意，以相似之手段，在緊接之時間，
    連續多次觸犯構成要件相同之行使偽造私文書罪，依修正前
    刑法第56條之規定，本應依連續犯之規定論以一連續行使偽
    造私文書罪，惟因行為後新法業已刪除連續犯之規定，此刪
    除雖非犯罪構成要件之變更，但顯已影響行為人刑罰之法律
    效果，自屬法律有變更，依刑法第2條第1項規定，比較新、
    舊法結果，仍應適用較有利於被告之行為時法即舊法，論以
    連續犯之一連續行使偽造私文書罪（參照最高法院95年第 8
    次刑事庭會議決議），並加重其刑。而被告所犯上開上開連
    續行使偽造私文書罪、行使偽造公文書罪及詐欺取財罪三罪
    ，依修正後刑法之規定，應分論併罰。惟被告所犯上開三罪
    間，具有方法結果之牽連關係，依修正前即行為時刑法第55
    條牽連犯規定，應從一重處斷，是比較新舊法之規定，以修
    正前之規定較有利於被告，則被告所犯上開連續行使偽造私
    文書罪、行使偽造公文書罪及詐欺取財罪三罪，依刑法第 2
    條第 1項之規定，並依適用法律不宜割裂原則，自同應適用
    修正前即行為時刑法第55條牽連犯之規定，從一重之行使偽
    造公文書罪處斷。而行為後，法律有變更者，依修正前刑法
    第2條第1項之規定，以適用裁判時法為原則，如行為時法有
    利於行為人，則例外適用行為時法﹔依修正後刑法第2條第1
    項規定，以適用行為時法為原則，惟如裁判時法有利於行為
    人，則例外的適用裁判時法。以往實務見解，認原判決未及
    比較適用新舊法時，上訴後，雖比較結果以舊法有利於行為
    人，而原判決別無其他撤銷事由，仍應由本院以此為由撤銷
    改判。惟修正後之規定係以適用行為時法為原則，因此原判
    決雖未及此比較適用，然上訴本院後，經比較新舊法，行為
    後之法律並非較有利於行為人，仍應適用行為時法，則原判
    決適用行為時法即無不當，自不構成撤銷之事由，本件被告
    所犯上開之罪，經比較新舊法結果，應適用舊法之牽連犯及
    連續犯規定，此與原判決適用之法律相同，自不構成撤銷之
    事由，附此敘明。原審以被告上述犯行，事證明確，援引修
    正前刑法第56條、第55條、刑法第216條、第210條、第 211
    條、第339條第 1項、第38條第1項第2款、第219條，罰金罰
    鍰提高標準條例第 1條前段之規定，並審酌被告之素行、犯
    罪之動機、目的、手段、次數，利用其與自訴人之交情與信
    任，自八十七年六月間起至八十九年四月間，持續近二年時
    間詐騙自訴人，詐欺所得金額達二千零七十七萬元，事後迄
    未與自訴人和解賠償損害，造成自訴人無辜受騙，受有重大
    財物損失，及犯罪後猶否認犯行之態度等一切情狀，量處有
    期徒刑 5年。復以如附表一所示之公函正本一份、預定房屋
    買賣契約書正本三份、不動產買賣契約正本一份、授權書正
    本一份，係被告所偽造以供犯本罪所用之物，且為被告所有
    ，雖未扣案，然無證據證明業已滅失，依刑法第38條第 1項
    第 2款規定宣告沒收，而其上「台灣省政府財政處專用章」
    之公印文、「李永發」之署押、「徐翊理」、「徐志岸」、
    「陳莊碧丹」之署押、印文、「陳世豪」之署押及指印各一
    枚部分，則已併同於上開文書沒收，不另諭知沒收。另如附
    表二所示之偽造公文、預定房屋買賣契約書、不動產買賣契
    約書等影本，雖係供被告犯本罪所用之物，惟業已交付予自
    訴人收執，已非屬被告所有，故不予以宣告沒收，然於如附
    表二所示之印章（未能證明業已滅失）及上開偽造文書影本
    上之偽造署押、印文、指印，依刑法第 219條規定併宣告沒
    收之，經核認事用法，並無不合，被告上訴意旨猶否認犯罪
    ，尚難認有理由，應予駁回。
據上論斷，應依刑事訴訟法第368條、第371條，判決如主文。
中    華    民    國    95    年    9    月    22    日
                  刑事第五庭    審判長法  官  吳  敦
                                      法  官  陳世宗
                                      法  官  張傳栗
以上正本證明與原本無異。
如不服本判決，應於收受送達後十日內向本院提出上訴書狀，其
未敘述上訴之理由者並得於提起上訴後十日內向本院補提理由書
（均須按他造當事人之人數附繕本）。
                                      書記官  何子傑
中    華    民    國    95    年    9     月    22    日
附表一：
┌──┬───────────────────────┬───┐
│編號│  偽    造    之    文    書                  │備  註│
├──┼───────────────────────┼───┤
│一  │預定房屋買賣契約書正本三份（賣方均為甲○○，買│未扣案│
│    │方分別為李永發、徐翊理、徐志岸）              │      │
├──┼───────────────────────┼───┤
│二  │「陳世豪」名義之八十七年九月十九日授權書正本一│未扣案│
│    │份                                            │      │
├──┼───────────────────────┼───┤
│三  │不動產買賣契約書正本一份                      │未扣案│
├──┼───────────────────────┼───┤
│四  │「台灣省政府財政處」財字第０八九０００八七號公│未扣案│
│    │函正本一份                                    │      │
└──┴───────────────────────┴───┘
附表二
┌──┬────────┬────────────┬─────┐
│編號│偽造之文書      │  沒收之印章、印文      │備    註  │
├──┼────────┼────────────┼─────┤
│一  │預定房屋賣賣契約│「李永發」之署押、「徐翊│原審法院八│
│    │書影本三份（賣方│理」之署押、印章及印文「│十九年自字│
│    │均為甲○○，買方│徐志岸」之署押、印章及印│第九十號卷│
│    │分別為李永發、徐│文各一枚                │(一)第四頁至│
│    │翊理、徐志岸）  │                        │第六頁    │
│    │                │                        │          │
│    │                │                        │          │
├──┼────────┼────────────┼─────┤
│二  │「陳世豪」名義之│「陳世豪」署押及指印各一│原審法院八│
│    │八十七年九月十九│枚                      │十九年自字│
│    │日出具之授權書影│                        │第九十號卷│
│    │本乙份          │                        │(一)第九頁  │
│    │                │                        │          │
│    │                │                        │          │
├──┼────────┼────────────┼─────┤
│三  │不動產買賣契約書│「陳莊碧丹」印章一枚、印│原審法院八│
│    │影本乙份        │文三枚、署押三枚        │十九年自字│
│    │                │                        │第九十號卷│
│    │                │                        │(二)第五十四│
│    │                │                        │頁至第五十│
│    │                │                        │五頁      │
├──┼────────┼────────────┼─────┤
│四  │「台灣省政府財政│「台灣省政府財政處專用章│原審法院八│
│    │處」財字第０八九│」印章一枚及印文二枚    │十九年自字│
│    │０００八七號公文│                        │第九十號卷│
│    │影本乙份        │                        │(一)第十二頁│
└──┴────────┴────────────┴─────┘
附錄：本案論罪科刑法條全文
中華民國刑法第210條
偽造、變造私文書，足以生損害於公眾或他人者，處五年以下有
期徒刑。
中華民國刑法第211條
偽造、變造公文書，足以生損害於公眾或他人者，處一年以上七
年以下有期徒刑。
中華民國刑法第216條
行使第210 條至第215 條之文書者，依偽造、變造文書或登載不
實事項或使登載不實事項之規定處斷。
中華民國刑法第339條第1項
意圖為自己或第 3 人不法之所有，以詐術使人將本人或第 3 人
之物交付者，處五年以下有期徒刑、拘役或科或併科1000元以下
罰金。
以前項方法得財產上不法之利益或使第 3 人得之者，亦同。
前二項之未遂犯罰之。


司法院資訊處製作；財團法人民間司法改革基金會備份。
